【裁判字號】    98,訴,930
【裁判日期】    981210
【裁判案由】    損害賠償
【裁判全文】
臺灣臺北地方法院民事判決               98年度訴字第930號
原      告  丙○○
訴訟代理人  魏錦芳律師
被      告  戊○○原名：詹美.
            甲○○
            乙○○
            丁○○
上列當事人間請求損害賠償事件，本院於民國98年11月19日言詞
辯論終結，判決如下：
    主  文
被告戊○○應給付原告新臺幣壹佰伍拾萬元及自民國九十八年二
月十九日起至清償之日止，按年息百分之五計算之利息。
被告乙○○、丁○○應連帶給付原告新臺幣貳拾捌萬貳仟伍佰元
自民國九十八年三月三日起至清償之日止，按年息百分之五計算
之利息。
其餘之訴駁回。
訴訟費用由被告戊○○負擔新臺幣壹萬伍仟參佰伍拾元，由被告
乙○○、丁○○連帶負擔新臺幣貳仟捌佰玖拾元，餘由原告負擔
。
    事實及理由
甲、程序事項：按訴狀送達後，原告不得將原訴變更或追加他訴
    。但請求之基礎事實同一者，或不甚礙被告之防禦及訴訟之
    終結者，不在此限，民事訴訟法第255條第1項第2款、第7款
    分別定有明文。查原告於訴狀送達後之98年5月7日具狀變更
    聲明為：「(一)被告戊○○（原名：詹美玉）與被告甲○○應
    連帶給付原告150萬元，及自起訴狀繕本送達翌日起至清償
    日止，按年息5％計算之利息。(二)被告乙○○與被告丁○○
    應連帶給付原告1,782,500元，及自起訴狀繕本送達翌日起
    至清償日止，按年息5％計算之利息。」核其訴之聲明雖有
    變更，但所主張基礎事實相同，且無礙於被告之防禦與訴訟
    終結，揆之首揭說明，其所為訴之變更應予准許。
乙、實體事項：
一、原告起訴主張：原告向訴外人王淑珍承租房屋門牌號碼為臺
    北市○○路252號1樓（以下簡稱系爭房屋）經營火鍋店（以
    下簡稱系爭火鍋店），被告戊○○（原名：詹美玉）與被告
    甲○○於民國96年11月13日至系爭火鍋店，告知原告其二人
    為合夥關係很會經營，並口頭要求原告將其經營之系爭火鍋
    店付渠等二人經營，被告戊○○遂代訴外人周子琳與原告簽
    立委託經營契約書（下稱系爭委託經營契約），委託期間為
    壹年自96年12月1日起至97年11月30日止。詎被告甲○○與
    戊○○經營至97年6月30日止，突然告知欲終止委任，且未
    依系爭委託經營契約第9條點交原告生財器具，使原告措手
    不及，造成原告損失，爰依系爭委託經營契約第10條規定向
    被告戊○○、被告甲○○終止系爭委任經營契約並請求賠償
    違約金新臺幣（下同）150萬元。又於97年8月初經被告戊○○與被告甲○○介紹，認識被告乙○○與被告丁○○。被告
    乙○○與被告丁○○向原告說明，其係有誠意投資原告公司
    並欲購買二分之一股權，且願支付原告已付予房東之押租金
    以示其誠意，希望原告能配合被告乙○○與被告丁○○辦理
    企業金融貸款與公司營利事業登記。原告遂與被告乙○○與
    被告丁○○簽立合作協議書（以下簡稱系爭合作協議契約）
    並於97年8月7日將系爭火鍋店交付被告乙○○與告丁○○經
    營，並配合辦理公司營利事業登記變更，惟於公司營利事業
    登記變更後，渠等藉故不辦理企業金融貸款以交付應給付之
    股金，且對於應給付之房租亦拒絕給付，並強佔原告所承租
    之系爭房屋，直至房東以原告積欠三個月之房租，終止租賃
    契約。原告自知理虧，遂與房東王淑珍達成調解，因被告乙○○與被告丁○○之債務不履行行為，造成原告損失，為此
    向被告乙○○與被告丁○○請求損害賠償1,782,500元等語
    。並聲明：
    1、被告戊○○（原名：詹美玉）與被告甲○○應連帶給付
       原告150萬元，及自起訴狀繕本送達翌日起至清償日止，
       按年息5％計算之利息。
    2、被告乙○○與被告丁○○應連帶給付原告1,782,500元，
       及自起訴狀繕本送達翌日起至清償日止，按年息5％計算
       之利息。
二、被告戊○○則抗辯以：因為原告經營系爭火鍋店是「火鍋王
    朝」的加盟店，而訴外人周子琳是火鍋王朝的負責人，被告
    戊○○、甲○○於96年l1月13日於原告家中由被告戊○○代
    訴外人周子琳與原告簽訂系爭委託經營契約書，雙方同意委
    託經營一年，並於96年12月1日開始共同經營系爭火鍋店，
    被告甲○○於97年6月24日簽訂確認書放棄系爭火鍋店股份
    及經營權；被告丁○○知道租金一事，且答應4個月的貸款
    要開39萬元的押金，因未給房東租金，出租人才另案聲請法
    院強制執行收回系爭房屋，被告丁○○、乙○○未履行渠等
    該負之責任等語。聲明：駁回原告之訴。
三、被告甲○○則抗辯以：96年11月13日被告戊○○告知被告將
    與他人洽談經營火鍋店事宜，並要求被告開車載其前往，被
    告基於朋友請託遂同意載其前往原告家中。到場後被告與原
    告之父於其他角落閒聊，並未參與被告戊○○等人洽談過程
    ，對其協商內容亦無所悉，否認與被告戊○○共同與原告簽
    訂系爭委託經營契約書。96年l2月3日伊雖出資15萬元投資
    系爭火鍋店，惟該火鍋店業務悉由被告戊○○處理，與被告
    戊○○之間係合夥關係。按民法合夥間權利義務規定，隱名
    合夥人就出名營業人所為之行為，對第三人不生權利義務之
    關係。況且伊97年3月3日經被告戊○○同意退出系爭火鍋店
    投資，並於3月10日結清相關帳戶。當時系爭火鍋店仍由被
    告戊○○照常經營，並未違反被告戊○○與原告所簽定之系
    爭經營委託契約。嗣後被告戊○○、原告丙○○雙方合意依
    系爭委託經營契約第5條將系爭火鍋店讓渡被告人乙○○、
    丁○○經營，原告自應向被告乙○○、丁○○求償等語。聲
    明：駁回原告之訴。
四、被告乙○○則抗辯以：被告否認與原告簽訂系爭合作協議書
    ，渠並非契約當事人。當初簽定系爭合作協議書時，是被告
    丁○○與原告簽定的，簽完後被告丁○○才來找被告合作一
    起經營系爭火鍋店，雖用被告名義經營，惟實際上是被告丁○○主導火鍋店的經營。聲明：駁回原告之訴。
五、被告丁○○則抗辯以：有簽系爭合作協議書，於系爭合作協
    議書簽訂後，被告才找被告乙○○入股，惟被告戊○○並未
    告知伊有系爭委託經營契約書存在，另被告詹禾仙先前積欠
    水電費等許多事未告知伊知悉，被告乙○○及丁○○均是受
    原告及被告戊○○欺騙，被告認為原告自應向被告戊○○求
    償等語。聲明：駁回原告之訴。
六、本件兩造不爭執之事實：
  1、被告甲○○與被告戊○○於97年6月24日簽立確認書，確認
     被告甲○○自97年6月24日起放棄火鍋王朝龍江店（下稱系
     爭火鍋店）之股份及經營權。
  2、訴外人王淑珍以其所有臺北市○○區○○路252號1樓房屋
     （下稱系爭房屋）自97年8月份起即未繳租金為由，於97年
     10 月30日在臺北市中山區調解委員會與原告成立調解，調
     解成立內容為：原告願於97年11月4日前返還系爭房屋予
     王淑珍；租賃契約同意於97年10月30日終止；將租賃
     房屋內之現狀（包括且不限生財器具）全數歸王淑珍所有
     ，以抵償原告積欠之租金226,000元；租賃保證金扣除原
     告願補償王淑珍之56,500元後計333,500元，王淑珍應於原
     告履行遷讓房屋同時給付予原告。
  3、王淑珍於97年11月27日以上述(二)之調解書為執行名義，向
     本院聲請強制執行，請求原告遷讓返還系爭房屋，經本院
     以97 年度執字第113020號遷讓房屋強制執行事件受理，於
     98年1月17日執行完畢，將系爭房屋內物品及現狀點交予王
     淑珍接管。
  4、被告丁○○於97年8月7日與原告簽訂合作協議書，約定原
     告將系爭火鍋店交付於被告經營，並由被告於四個月內，
     以系爭火鍋店原有之公司執照提供新負責人辦理企業金融
     貸款，以貸款額之二分之一給付原告完成股份之購入，始
     得全權處置系爭火鍋店之一切權利行為，並約定自97年8月
     28日起由被告支付房租金，每月113,000元，並即日起原告
     交接系爭火鍋店經營權予被告，被告亦應於同年8月底之前
     ，交付系爭火鍋店押租金390, 000元之支票，到期日為97
     年11月15日。
七、得心證之理由：本件原告請求被告連帶給付損害賠償，為被
    告拒絕，並以前揭情詞置辯，是本件應審究者為：（一）被
    告戊○○、被告甲○○與原告是否有系爭委託經營契約關係
    存在？依系爭委託經營契約約定被告是否有債務不履行之情
    事？如有原告所得請求損害賠償金額若干？又被告二人對原
    告是否成立連帶債務關係？（二）被告乙○○與被告丁○○
    與原告是否有系爭合作協議契約存在？依系爭合作協議契約
    約定被告是否有債務不履行之情事？如有原告所得請求損害
    賠償金額若干？又被告二人對原告是否成立連帶債務關係？
    茲分述如下：
 （一）被告戊○○違約系爭委託經營契約書第4條之約定，依系
       爭委託經營契約書第10條約定，應賠償原告150萬元：
    1、原告主張其向訴外人王淑珍承租系爭房屋經營火鍋店，
       並自96年11月13日起委託被告戊○○經營系爭火鍋店，
       ，委託期間為壹年自96年12月1日起至97年11月30日止，
       以及被告戊○○於97年6月30日告知欲終止委任，且未依
       系爭委託經營契約第9條點交原告生財器具，造成原告損
       失等情，有委託經營契約書（見本院卷第9頁)等件可憑
       ，且為被告戊○○所不爭執（見本院98年11月19 日言詞
       辯論筆錄），應堪認定。
    2、被告戊○○前揭終止委託經營契約之行為，違反兩造委
       託經營契約第4條之規定，依系爭委託經營契約書第10
       條規定，原告自得請求被告戊○○賠償違約金150萬元。
 （二）被告甲○○與被告戊○○合夥經營系爭火鍋店，由被告
       戊○○代表合夥與原告簽訂委託經營契約書，但被告甲○○對於退夥之後被告戊○○終止系爭委託經營契約所
       負之債務，不負清償之責：
    1、按合夥為二人以上互約出資以經營共同事業之契約，隱
       名合夥則為當事人約定，一方對於他方所經營之事業出
       資，而分受其營業所生之利益，及分擔其所生損失之契
       約。故合夥所經營之事業，係合夥人全體共同之事業，
       隱名合夥所經營之事業，則係出名營業人之事業。（最
       高法院86年度台上字第437號判決）經查，被告戊○○主
       張伊與被告甲○○於96年12月間起合夥經營火鍋店，共
       經營火鍋王朝德惠店、龍江店（即系爭火鍋店）、文化
       店以及中央廚房，各店均開立被告甲○○為戶名之帳戶
       ，並以該帳戶處理各店收支，被告甲○○並於97年6月24
       日簽認放棄德穗店及龍江店之股份及經營，此有被告戊○○提出之火鍋王朝收支日報表、帳目、存摺及退股立
       據等件（本院卷第60頁以下）為憑，且為被告甲○○所
       不爭執，應堪採信。被告甲○○既有參與系爭火鍋店之
       收支等營運事務，顯屬與被告戊○○共同經營事業，並
       非隱名合夥，故無民法第703條之適用餘地。
    2、次按合夥人依約定或決議執行合夥事務者，於執行合夥
       事務之範圍內，對於第三人，為他合夥人之代表。民法
       第679條定有明文。被告甲○○否認有與原告簽訂系爭委
       託經營合約書，辯稱雖於96年11月13日與被告戊○○一
       同前往原告家中，但到場後僅與原告之父閒聊，未參與
       洽談過程，對其其內容亦無所悉（本院卷第47頁陳報狀
       ）等語。經查，被告甲○○與被告戊○○合夥經營包括
       系爭火鍋店內之四家火鍋店，已如前所述。再依證人己○○○本院98年10月14日言詞辯論時證稱: 「（問當時
       這契約是何人與何人簽？）是原告的父母親與在場的被
       詹美玉、甲○○告簽的。第一階段是大家口頭協議，第
       二階段是文字、書面化。」「問：法官簽名的人是詹美
       玉代周子琳簽的，甲○○為何沒簽？）是用周子琳名義
       ，由詹美玉簽名。因周子琳不在現場，所以用代理方式
       簽名。」「（問：這份契約當時雙方是否同意？）有，
       在現場的四人都有合意。」等語（本院卷第119頁背面至
       120頁），足見被告戊○○係代表合夥事務而與原告簽訂
       系爭委託經營合約。
    3、另按合夥人就退夥以前所發生之合夥債務，於合夥財產
       不足清償合夥之債務時，依民法第681條規定各合夥人對
       於不足之額，連帶負其責任，但合夥人對於退夥後新欠
       債務，依民法第690條反面解釋，則不負清償之責。被告
       甲○○於97年6月24日簽認放棄德穗店及龍江店之股份及
       經營之事實已確認如前所述，而被告甲○○退夥之後，
       被告戊○○97年6月30日終止系爭委託經營契約之行為，
       違反兩造委託經營契約第4條之規定，依系爭委託經營契
       約書第10條規定應賠償原告違約金150萬元，屬於被告甲○○退夥後所發生之債務，依前揭說明，被告甲○○自
       不負賠償之責，原告請求被告甲○○連帶賠償違約金150
       萬元，即屬無據。
 （三）被告丁○○與原告簽訂合作協議書，未依約履行給付租
       金義務，對於原告所受損害282,500元，應負賠償之責
       被告乙○○對於加入合夥前合夥所負債務應負連帶清償
       責任。原告對於其餘損害之主張則未能證明其數額以及
       有債務不履行情事，不能要求被告乙○○、丁○○負賠
       償責任：
    1、按合夥人依約定或決議執行合夥事務者，於執行合夥事
       務之範圍內，對於第三人，為他合夥人之代表。民法第
       679條定有明文。又合夥成立後，非經合夥人全體之同意
       ，不得允許他人加入為合夥人。加入為合夥人者，對於
       其加入前合夥所負之債務，與他合夥人負同一之責任。
       民法第679條及691條第2項定有明文。被告乙○○雖辯稱
       合作協議書不是伊簽的，實際上沒有在現場經營，只有
       與被告丁○○合作，與原告沒有關係，沒有賠償之義務
       云云。惟查，被告乙○○自承與被告丁○○一起經營火
       鍋店，並以其名義經營等語（見本院卷第79頁，98年5
       月19日言詞辯論筆錄）足認被告乙○○與丁○○係合夥
       經營，縱被告乙○○在系爭合作協議書簽訂後才加入合
       夥，依前揭民法第691條第2項規定，亦須就此加入合夥
       前合夥所負之債務，與他合夥人負同一之責任。被告乙○○辯稱其未與原告簽訂系爭合作協議書，毋庸就協議
       書約定事項負責云云，即非可採。
    2、按債務不履行分為給付不能、給付遲延及不完全給付，
       債務人遲延者，債權人得請求其賠償因遲延而生之損害
       ，民法第231條定有明文。經查，原告主張被告丁○○於
       97年8月7日與原告簽訂合作協議書，約定原告將系爭火
       鍋店交付於被告丁○○經營，雙方並約定自97年8月28
       日起給付房屋租金每月113,000元等情，為被告丁○○所
       自承，並有卷附之系爭合作協議書可憑（見本院卷第11
       頁），應堪認定，且被告乙○○就系爭合作協議書所負
       債務，應與他合夥人即被告丁○○負同一之責任，已如
       前所述，被告丁○○與乙○○合夥經營系爭火鍋店後，
       遲未依約履行給付租金之義務，致系爭房屋之出租人王
       淑珍以三個月未付租金為由終止租約，並請求原告給付
       積欠之租金226,000元並賠償出租人王淑珍56,500元，此
       係因被告丁○○與乙○○合夥履行債務遲延所生損害，
       被告丁○○及被告乙○○合夥復無財產足供清償，依民
       法第681條之規定，自應由被告丁○○及被告乙○○負連
       帶清償責任。被告丁○○雖辯稱原告與被告戊○○隱瞞
       有系爭委託經營契約書情事且積欠水電費等，故不應賠
       償云云。惟查，被告丁○○與原告於97年8月7日簽訂合
       作協議書時，原告與被告戊○○間之系爭委託經營契約
       已經終止，且原告已依約於97年8月17日將系爭火鍋店交
       付被告丁○○經營，被告丁○○自不得以此拒付租金。
       至於被告丁○○辯稱積欠水電費云云，並未主張其數額
       復未舉證以實其說，自難採認，故被告丁○○此部分所
       辯，均不足採。
    3、原告另主張被告乙○○、丁○○未依系爭合作協議書辦
       理企業融資貸款，給付轉讓股份價金150萬元應連帶賠償
       原告部分，為被告乙○○、丁○○否認，並以前揭情詞
       置辯。經查，依系爭合作協議書觀之，兩造係約定辦理
       企業金融貸款，以貸款額二分之一給付原告，並無數額
       之約定，且該項給付係以被告乙○○、丁○○貸款為給
       付之條件，原告就被告乙○○、丁○○已經銀行核貸等
       情未能舉證以實其說，自不得僅憑未給付款項，而主張
       被告乙○○、丁○○有債務不履行情形，原告請求其等
       連帶賠償，應屬無據。
（四）綜上所述，被告戊○○依系爭委託經營契約書第10條約定
      ，應賠償原告150萬元，被告甲○○就此退夥之後合夥所
      負之債務不負清償之責。又被告丁○○與原告簽訂系爭合
      作協議書，未依約履行給付租金義務，對於原告所受損害
      282,500元，應負賠償之責，被告乙○○對於加入合夥前
      合夥所負債務於合夥財產不足清償時，應負連帶清償責任
      ，原告對於其餘損害之主張未盡其舉證責任，不能要求被
      告乙○○、丁○○負賠償責任。從而，原告依債務不履行
      損害賠償法律關係，請求被告戊○○賠償原告150萬元及
      自起訴狀繕本送達翌日（98年2月19日）起至清償之日止
      ，按年息百分之5計算之利息，以及請求被告乙○○、丁○○連帶給付282,500元及自起訴狀繕本送達翌日（98年3
      月3日）起至清償之日止，按年息百分之5計算之利息，均
      有理由，應予准許，原告其餘就甲○○、乙○○、丁○○
      請求部分，則非有理由，應予駁回。
八、訴訟費用負擔之依據：民事訴訟法第79條、第85條第2項。
中    華    民    國    98    年    12    月    10    日
                  民事第二庭    法  官  張松鈞
以上正本係照原本作成
如對本判決上訴，須於判決送達後20日內向本院提出上訴狀
中    華    民    國    98    年    12    月    10    日
                                書記官  林梅珍

司法院資訊處製作；財團法人民間司法改革基金會備份。
